臺灣臺北地方法院民事判決　　　　　　　94年度訴字第1255號
原　　　告　台北市政府財政局
法定代理人　甲○○
訴訟代理人　張世興律師
複　代理人　游雅鈴律師
複　代理人　陳瓊苓律師
被　　　告　乙○○
訴訟代理人　邱基祥律師
上列當事人間請求返還不當得利事件，本院於中華民國94年10月
26日言詞辯論終結，判決如下：
    主  文
被告應給付原告新台幣壹佰肆拾柒萬貳仟肆佰玖拾伍元及自民國
九十四年二月一日起至清償日止，按年息百分五計算之利息。
訴訟費用由被告負擔。
本判決於原告以新台幣伍拾萬元為被告供擔保後，得假執行。但
被告如以新台幣壹佰肆拾柒萬貳仟肆佰玖拾伍元為原告預供擔保
，得免為假執行。
     事實及理由
一、原告起訴主張：
  (一)坐落台北市○○區○○段4小段444地號土地（下稱系爭土
      地），為台北市所有，由原告管理，而被告無法律上原因
      予以占用，屢經催討，均未返還。被告占用系爭土地之面
      積為9l平方公尺，每平方公尺土地公告現值為新台幣（下
      同）154,000元，被告占用土地價值高達1,414,000元。且
      系爭土地坐落於中山區最繁華之商業區○○○路公車行經
      ，且鄰近雙連、中山捷運站，交通甚為便利。此外，該街
      道與鄰近有晶華酒店、銀行、馬偕醫院、及各式商店等，
      商業發達、交通便利、生活機能甚佳。被告無權占用系爭
      土地，而受有相當於租金之不當得利，使原告受有損害，
      原告自得依民法第179條之規定，請求被告給付如附表所
      示相當於租金之不當得利共計1,472,495元，及自94年2月
      1日起至清償日止之法定遲延利息。
  (二)被告前向原告承租系爭土地9l平方公尺，租期自81年2月1
      日至84年1月31日，上開租約到期後，原告於85年10月間
      曾去函告知被告請於85年11月20日繳清積欠83年1月至6月
      及84年1月之租金144,025元及自84年2月至85年9月止之不
      當得利為448,940元，檢送繳款單收據影本申辦承租事宜
      。另告知被告有關85年7月12日修正發布之台北市市有財
      產管理規則（現為台北市市有財產管理自治條例）第17條
      規定：「管理機關對其管理之市有財產，應注意保養整修
      及有效使用，不得毀損或棄置。其被佔用或涉及私權糾紛
      收回困難者，應即依法訴追，前項被佔用之市產財產，如
      需追收最近5年佔用期間之使用補償金不得拋棄。但於85
      年1 月1日前占用之市有財產，占用人自願於期限內交還
      者，不在此限。」又該規則第14條：「本規則自公佈日施
      行，但第17條第2項但書於87年12月31日失效。」。惟被
      告均未依前函辦理繳清積欠租金及不當得利補償金，從而
      原告殊無可能將系爭土地續租給被告。
  (三)經法院現場履勘測量，被告所有坐落系爭土地上之門牌號
      碼台北市○○○路○段50巷17弄5號之房屋（下稱系爭房屋
      ）旁雖有部分空地，但該空地建有圍籬，且其上有雜物及
      磚塊堆放，顯係為被告所占用作為院子使用。又迄至92年
      間，被告仍為系爭房屋之納稅名義人，至於被告戶籍雖已
      遷至隔壁房屋即同段7號，然被告之母親黃施叔昭、兄弟
      黃榮祥等人均設籍系爭房屋，且經履勘現場該建物並未拆
      除，足證被告仍有佔用系爭土地之事實。並聲明：
    (一)被告應給付原告1,472,495元及自民國94年2月1日起至清
      償日止按年息百分之5計算之利息。
    (二)願供擔保請准宣告假執行。
二、被告則抗辯如下：
  (一)被告係於72年4月27日向系爭土地原承租人林黃春卿買受
      坐落系爭土地上之系爭房屋，被告除交付房屋買賣價金80
      萬元之外，另附註約定過去系爭土地上所之租金全部由被
      告負責繳清，但林黃春卿應負責協辦被告向原告承租土地
      及建物保存登記，被告亦因此繳交自47年2月至72年6月之
      歷次承租人所欠租金及罰款共443,485元後，與原告簽訂
      台北市有基地租賃契約，另向台北市中山地政事務所辦妥
      系爭建築改良物所有權登記，取得所有權狀。
  (二)被告與原告第1次租約係自72年7月1日至74年6月3日，期
      滿後兩造續訂租約，最後1份租約即81年地租字第1021 號
      台北市市有基地租價契約（下稱系爭租約），租期自81年
      2月1日至84年1月31日，其間歷經多次換約，原告曾多次
      以「系爭土地係列入市府捷運行控中心大樓基地當整體規
      劃範圍」阻撓續租契約。被告最後1次租約期滿前1個月，
      被告又依系爭租約規定向原告提出續租換約申請時，原告
      卻一再以另有規劃推託，迄至92年10月1日，原告來函主
      張被告積欠83年1月至6月及84年1月份之租金且無權占有
      系爭土地。經被告委請律師於93年1月9日函復表示已棄置
      系爭房屋並未使用系爭土地。原告再於93年1月19日來函
      催繳租金及使用補償金。被告於93年2月4日委由律師回函
      表示83年1月至6月之租金早已依約繳納，且系爭房屋已完
      全騰空搬遷予以棄置未使用系址。
  (三)依系爭租約第14條規定，原告應與被告換訂租約，其以被
      告仍有欠租致未同意換約為由拒不換約，顯已違反其換約
      義務在先。況系爭房屋於日據時期早已興建於系爭土地上
      ，原告係於40年11月13日才登記取得系爭土地，由於系爭
      房屋係由他人使用，原告才會同意訂立租約以取得租金，
      而被告亦係因輾轉取得系爭房屋所有權而與原告訂立租約
      轉，其實租賃契約之是否訂立，並不影響系爭房屋已存在
      於系爭土地之事實，原告不能逕依民法第179條主張返還
      不當得利。
  (四)退步言，原告已於83年12月16日以北財五字第38875號函
      ，行文同意被告自83年11月起以6折優惠繳付租金，即被
      告此後每月應繳之租金額均以原訂租金之6折計算，則此
      後被告若未續訂租約繳租，充其量被告所獲得之利益，亦
      僅為以6折計算之租金數額，而民法第179條所謂不當得利
      ，既係以被告應繳而未繳之獲利作為不當得利之數額，則
      原告計算不當得利之數額亦無理由。並聲明：
    (一)原告之訴駁回。
    (二)如受不利判決，願供擔保請准免假執行。
三、兩造不爭執之事實：
  (一)系爭坐落台北市○○區○○段4小段444地號土地，為台北
      市所有，由原告管理。系爭被告所有之門牌號碼台北市○
      ○○路○段50巷17弄5號房屋則位於系爭土地上。
  (二)被告於72年4月27日與系爭土地原承租人即訴外人林黃春
      卿訂約買受系爭房屋，並約定有關系爭房屋買賣前所欠原
      告之租金全部由被告負責繳清，林黃春卿則負責協辦被告
      向原告承租土地及辦理建物保存登記。被告因此向原告繳
      交自47年2月至72年6月積欠之土地租金及罰款後，於72年
      7月1日與原告簽訂「台北市市有基地租賃契約」，承租系
      爭土地91平方公尺，約定租期自72年7月1日起至74年6月
      30日。租期屆滿後，兩造先後續訂租約至84年1月31日止
      。
  (三)原告於92年10月1日函催被告繳納87年9月1日至92年8月31
      日之使用補償金1,446,698元。被告收受後，委請律師於
      93 年1月9日函復表示已棄置系爭房屋並未使用系爭土地
      。原告再於93年1月19日發函說明被告積欠83年1月至6月
      及84 年1月份之租金，並催討87年9月1日至92年12月31日
      之使用補償金。被告於93年2月4日委由律師回函表示83年
      1月至6月之租金早已依約繳納，且系爭房屋已完全騰空搬
      遷予以棄置並未使用系爭土地。
    上開事實，為兩造所不爭執，且有土地登記簿謄本、不動產
    買賣契約、台北市政府公有土地租金收入繳款單、台北市市
    有基地租賃契約、建築改良物所有權狀、台北市政府財政局
    92 年10月1日北市財五字第09232351000號函、93年1月9日
    律師函、台北市政府財政局93年1月19日北市財五字第09330
    200300號函、93年2月4日律師函在卷可稽，且經本院履勘現
    場並囑託地政機關測量系爭違建無訛，此有勘驗測量筆錄、
    台北市古亭地政事務所94年3月11日北市古地二字第0943036
    3100號函及增建物複丈成果圖附卷可憑，自堪信為真實。
四、兩造之爭點及論斷：
    原告主張被告無權占用系爭土地而受有利益，使原告受有損
    害，依民法第179條之規定，被告應給付相當於租金之不當
    得利等語。為被告所否認，並以前揭情詞置辯。是本件兩造
    之爭點為：(一)被告是否無權占用系爭土地？(二)原告請求
    被告給付之不當得利損害金，有無理由？茲論述如下：
  (一)關於被告是否無權占用系爭土地之爭點：
    １、被告於72年7月1日與原告簽訂租約承租系爭土地91平方
        公尺，約定租期自72年7月1日起至74年6月30日，租期
        屆滿後，兩造先後續訂租約至84年1月31日止，其後兩
        造未再續訂租約迄今，已如上述，則原告與被告間之租
        賃關係已於84年1月31日屆期消滅。而被告於84年1月31
        日後未再給付任何使用對價予原告，為兩造所不爭執，
        參以原告於系爭租期屆至後之85年10月間、92年10月1
        日、93年1月19日先後函催被告給付84年2月起使用系爭
        土地之不當得利，亦難認原告有同意被告續租或無償使
        用之情形。則原告主張被告於租賃關係消滅後，未經原
        告同意，仍繼續占用系爭土地，即屬無權占有等語，尚
        非無據。
    ２、依兩造前所簽訂之系爭租約第14條規定：「租期即將屆
        滿，承租人如有意繼續租用，應於租期屆滿1個月，自
        動向出租機關申請換訂租賃契約。逾期，出租機關視為
        無意續租，並收回基地另行處理，並不得主張繼續租約
        及其他異議」。觀之上開規定內容，並未明文約定承租
        人申請換訂租約時，出租人有必須同意之義務。被告抗
        辯：依系爭租約第14條規定，原告有應與被告換訂租約
        之義務云云，已難遽採。況原告主張：其於85年10月間
        曾去函告知被告請於85年11月20日繳清積欠83年1月至6
        月、84年1月之租金及自84年2月至85年9月之不當得利
        後，檢送繳款單收據影本申辦承租事宜，業據提出該函
        為證。被告抗辯其有繳納83年4月至6月之租金，固據提
        出原告不爭執真正之83年7月13日台北市政府市有財產
        收入繳款單為據，堪以採信。此外，被告並未舉證證明
        其有繳納83年1月至3月及84年1月之租金。而觀之被告
        所提出其於系爭租約租期屆滿前向原告申請換訂租約之
        續租申請函，該申請函上載明須檢附最近已繳租金繳款
        單一份，則被告既無法舉證證明其有繳納84年1月份之
        租金，其以原告無故拒不續約為由，主張有權占有系爭
        土地，即屬無據。至原告於系爭房屋興建於系爭土地上
        之後才登記取得系爭土地所有權，固為兩造所不爭執，
        惟僅據此尚不足認定系爭房屋有無償使用系爭土地之權
        源。被告以系爭房屋早已存在於系爭土地為由，辯稱原
        告不能逕依民法第179條主張返還不當得利云云，亦屬
        無據。
    ３、按不動產之拋棄，須有拋棄之意思表示，並經塗銷其物
        權登記後始生效力。本件被告於93年1月9日委託律師發
        函表示，其於未再續訂租約後即已棄置系爭房屋，固如
        上所述，惟系爭房屋並未拆除，現仍登記為被告所有，
        房屋稅之納稅義務人仍為被告，為兩造所不爭執，且有
        建築改良物所有權狀、台北市稅捐稽徵處中南分處函附
        卷可憑。則系爭房屋既經未塗銷所有權登記，被告抗辯
        其棄置系爭房屋即屬所有權之拋棄云云，依上開說明，
        自非可採。被告所有房屋仍屬無權占有系爭土地，而受
        有相當於租金之不當得利，原告自得請求被告返還之。
    ４、被告主張系爭房屋登記所有權面積為69.23㎡，有被告
        提出之建築改良物所有權狀附卷可稽，固堪採信。惟本
        件被告占有使用系爭土地之面積，應依實際占有現況認
        定之，非僅以系爭房屋登記面積為準。而系爭房屋如附
        圖Ａ部分所示之建物主體占用系爭土地面積82.4㎡，如
        附圖Ｃ部分所示之屋外庭院空地占用系爭土地8.6㎡，1
        樓屋內及庭院均有堆放雜物及磚塊，業據本院履勘現場
        並囑託台北市中山地政事務所測量無訛，此有勘驗筆錄
        及複丈成果圖附卷可稽，核與兩造原訂租約之系爭土地
        租用面積91㎡相符。是原告主張被告無權占有系爭土地
        之面積為91㎡，堪以採信。被告抗辯系爭房屋僅占用系
        爭土地69.23㎡云云，尚不足採。
  (二)關於原告請求被告給付不當得利損害金之爭點：
    １、按無法律上原因而受利益，致他人受損害者，應返還其
        利益，民法第179條定有明文。而無權占有他人之建物
        ，可能獲得相當於租金之利益亦為社會通常之觀念（最
        高法院61年台上字第1695號判例參照）。本件被告於租
        期屆至後，繼續無權占有系爭土地之行為，致原告所受
        不能使用、收益系爭土地之損害間，顯有因果關係，故
        原告依不當得利之法律關係，請求被告給付無權占有系
        爭土地所獲得相當於租金之利益，即屬有據。
    ２、茲就原告請求之不當得利數額審酌如下：
      (1)本件原告前於83年10月22日曾函通知被告表示，為照顧
        承租戶之基本居住需求，若供自用住宅且面積在100㎡
        以內者，得檢附設籍於該地上房屋之戶籍資料及課稅證
        明文件申請租金給予6折之優惠。嗣經被告檢具戶籍謄
        本及房屋稅單依規定申請後，原告於83年12月16日函知
        被告同意自83年11月起（即被告戶籍遷入日期起）辦理
        租金6折優惠等情，為兩造所不爭執，且有被告提出之
        原告函及被告申請書附卷可稽。由此可見，原告係為照
        顧承租戶確設籍居住在地上房屋之基本居住需求，而同
        意給予租金優惠。就此兩造間在租賃關係存續中，因特
        定情況而達成之租金優惠協議，本不足據以逕為認定被
        告於租賃關係消滅後無權占有系爭土地之不當得利數額
        。況系爭房屋現僅被告母親黃施叔昭、其弟黃榮祥設籍
        該址，被告並未設籍該址，亦未居住於系爭房屋，此為
        兩造所不爭執，且有戶籍謄本在卷足憑。則依被告居住
        及設籍現狀，核與兩造前述租金優惠約定要件亦有未符
        。是被告辯稱：退步言，原告僅得以6折計算之租金數
        額計算不當得利云云，尚不足採。
      (2)查被告占用系爭土地面積為91㎡，已如上述。又系爭土
        地位於台北市中山區○○○路，屬於城市地方，而系爭
        土地之申報地價，88年7月至89年6月間之申報地價為每
        平方公尺63,900元、公告現值為每平方公尺168,000元
        ；89年7月至94年1月間，每年之申報地價均為每平方公
        尺64,800元，至於每年之公告現值，則分別為每平方公
        尺166,000元、154,200元、147,000元、145,000元、
        145, 000元及154,000元，此有土地登記簿謄本、公告
        現值及公告地價查詢表可憑。
      (3)本院審酌系爭房屋屋齡近60年，屋內隔間樑柱木頭大部
        分已腐蝕，占用系爭其坐落位置為中山區繁華商業區，
        臨近公車站及捷運站，交通便利，鄰近有百貨公司、飯
        店、銀行、便利超商、學校、醫院之繁榮程度、被告現
        未居住或出租系爭房屋等一切情形，認以被告占用系爭
        土地之面積，依上開申報地價所計算之土地價額，按年
        息百分之5計算不當得利之數額，應屬合理。準此，被
        告自89年2月起至94年1月止，每月應給付之不當得利金
        額詳如附表所示，合計為1,472,495元。從而，原告依
        不當得利之法律關係，請求被告給付1,472,495元及自
        民國94年2月1日起至清償日止按年息百分之5計算之法
        定遲延利息，即無不合，應予准許。
五、綜上所述，原告依不當得利之法律關係，請求被告給付
    1,472,495元及自民國94年2月1日起至清償日止按年息百分
    之5計算之利息，為有理由，應予准許。兩造均陳明願供擔
    保，分別聲請宣告假執行或免為假執行，經核均合於法律規
    定，爰分別酌定相當之擔保金額宣告之。
六、因本件事證已明，兩造其餘主張陳述及所提之證據，核與判
    決結果無影響，均毋庸再予論述，附此敘明。
七、據上論結，本件原告之訴為有理由，依民事訴訟法第78條、
    第390條第2項、第392條第2項，判決如主文。
中　　華　　民　　國　　94　　年　　11　　月　　 9　　日
                  民事第二庭    法　官　鄭純惠
以上正本係照原本作成。
如對本判決上訴，須於判決送達後20日內向本院提出上訴狀。
中　　華　　民　　國　　94　　年　　11　　月　　 9　　日
                            法院書記官  陳素卿
